臺灣桃園地方法院交通事件裁定　　　 100年度交聲字第213 號
原處分機關　交通部公路總局新竹區監理所中壢監理站
異　議　人
即受處分人　鍾金順
上列受處分人因違反道路交通管理處罰條例案件，對於交通部公
路總局新竹區監理所中壢監理站100 年3 月1 日所為之壢監裁字
第裁53－DB0000000 號違反道路交通管理事件裁決書，聲明異議
，本院裁定如下：
    主  文
原處分撤銷。
鍾金順汽車駕駛人，駕駛汽車經測試檢定酒精濃度超過規定標準
，處罰鍰新臺幣貳萬元，於壹年內不得考領普通重型機器腳踏車
駕駛執照，並應接受道路交通安全講習。
    理  由
一、原處分意旨略以：異議人即受處分人（下稱異議人）鍾金順
    於民國97年09月11日凌晨0 時53分許，駕駛車牌號碼353-BQ
    R 號普通重型機車，行經桃園縣楊梅市○○路○ 段551 巷91
    號前為桃園縣政府警察局楊梅分局警員舉發「一、無照駕駛
    。二、酒後駕車經酒測每公升0.78毫克，超過標準值」違反
    道路交通管理事件，當場掣發桃警局交字第DB0000000 號舉
    發違反道路交通管理事件通知單（下稱舉發通知單），原處
    分機關爰依道路交通管理處罰條例第21條第1 項第1 款、第
    35條第1 項第1 款、第24條及違反道路交通管理事件統一裁
    罰基準及處理細則第41條、第43條、第44條、第67條規定，
    裁處罰鍰新臺幣（下同）5 萬1 千元（未領有駕駛執照駕駛
    機器腳踏車罰緩6 千元、汽車駕駛人酒精濃度超過規定標準
    罰緩4 萬5 千元），及1 年內不得考領駕駛執照，並施以道
    路交通安全講習等語。
二、聲明異議意旨略以：伊確實有於上揭時、地無駕駛執照酒後
    駕車之違規行為，然該行為業經臺灣桃園地方法院檢察署檢
    察官為緩起訴處分，命異議人於緩起訴處分確定後6 個月內
    ，向國庫繳交罰金2 萬5000元，並依桃園地方法院檢察署觀
    護人之指示參加該署舉辦之酒駕認知教育輔導課程1 場次，
    原處分機關又以同一事由裁罰5 萬1,000 元，顯係一事二罰
    等語。
三、按道路交通管理處罰條例所稱汽車包括機器腳踏車，此觀道
    路交通管理處罰條例第3 條第8 款規定自明。次按「汽車駕
    駛人，有下列情形之一者，處新臺幣6,000 元以上12,000元
    以下罰鍰，並當場禁止其駕駛：一、未領有駕駛執照駕駛小
    型車或機器腳踏車」，道路交通管理處罰條例第21條第1 項
    第1 款規定甚明。又按汽車駕駛人，駕駛汽車經測試檢定，
    酒精濃度超過規定標準者，處15,000元以上60,000元以下罰
    鍰，並當場移置保管其車輛及吊扣其駕駛執照1 年；汽車駕
    駛人，有第35條第1 項規定之情形，應接受道路交通安全講
    習；汽車駕駛人違反本條例規定，應受吊扣駕駛執照處分，
    於汽車駕駛人係無駕駛執照駕車者，在所規定最長吊扣期間
    內，不得考領駕駛執照，道路交通管理處罰條例第35條第1
    項第1 款、第24條第1 項第2 款、第67條第6 項分別定有明
    文。又一行為同時觸犯刑事法律及違反行政法上義務規定者
    ，依刑事法律處罰之。但其行為應處以其他種類行政罰或得
    沒入之物而未經法院宣告沒收者，亦得裁處之。前項行為如
    經不起訴處分或為無罪、免訴、不受理、不付審理之裁判確
    定者，得依違反行政法上義務規定裁處之，行政罰法第26條
    規定甚明。其立法意旨在於，刑罰與行政罰同屬對不法行為
    之制裁，而刑罰之懲罰作用較強，故一行為同時觸犯刑事法
    律及違反行政法上義務規定時，依刑事法律處罰，即足資警
    惕，實無為一事二罰再處行政罰之必要，且刑事法律處罰，
    由法院依法定程序為之，較符合正當法律程序，應予優先適
    用。準此，如刑事法律處罰與行政處罰之處罰目的、方式均
    相同，而依刑事法律處罰，即足資警惕時，即無再為行政處
    罰之必要。但罰鍰以外之沒入或其他種類行政罰，因兼具維
    護公共秩序之作用，為達行政目的，行政機關仍得併與裁處
    。
四、經查：
  (一)異議人未考領有駕駛執照，於上揭時、地，酒後駕車，經警
    測得其呼氣酒精濃度超過標準值（每公升0.78毫克），並經
    警舉發違規，當場掣發桃警局交字第DB0000000 號舉發通知
    單乙情，業據異議人供承在卷，並有桃園縣政府警察局桃警
    局交字第DB0000000 號舉發通知單影本、機車駕照基本資料
    在卷可憑（參見本院卷第9 頁正反面）。是異議人確有於前
    揭時、地酒後駕車，且吐氣酒精濃度測定值高達每公升0.78
    毫克而超過規定標準，及有未領有駕駛執照駕駛機器腳踏車
    之違規事實，堪以認定。
  (二)又異議人上揭酒醉駕車之行為，因同時另犯刑法第185 條之
    3 之服用酒類不能安全駕駛動力交通工具而駕駛罪，業經臺
    灣桃園地方法院檢察署檢察官於97年9 月16日以97年度速偵
    字第4124號為緩起訴處分，其期間為1 年，異議人並應向國
    庫支付2 萬5000元，經依職權送請再議，亦經臺灣高等法院
    檢察署駁回在案，緩起訴期間為97年10月11日起至98年10月
    10日止，異議人並已支付緩起訴處分金2 萬5000元等情，此
    經本院調取相關卷宗後核閱屬實，是異議人酒後超過規定標
    準駕駛動力交通工具而為警查獲，而受緩起訴處分期滿並確
    定之事實，均堪認定。
  (三)按94年2 月5 日公布，於95年2 月5 日施行之行政罰法第26
    條規定：「一行為同時觸犯刑事法律及違反行政法上義務規
    定者，依刑事法律處罰之。但其行為應處以其他種類行政罰
    或得沒入之物而未經法院宣告沒收者，亦得裁處之。前項行
    為如經不起訴處分或為無罪、免訴、不受理、不付審理之裁
    判確定者，得依違反行政法上義務規定裁處之」。又其他種
    類行政罰，係指違反行政法上之義務應受「裁罰性」之「不
    利處分」，依行政罰法第2 條規定，包括限制或禁止行為之
    吊扣證照處分及警告性之講習處分在內。究其立法目的，一
    行為同時觸犯刑事法律及違反行政法上義務規定時，由於刑
    罰與行政罰同屬對不法行為之制裁，而刑罰之懲罰作用較強
    ，故依刑事法律處罰，即足資警惕時，實無一事二罰再處行
    政罰之必要；且刑事法律處罰，由法院依法定程序為之，較
    符合正當法律秩序，應予優先適用，但罰鍰以外之沒入或其
    他種類行政罰，因兼具維護公共秩序之作用，為達行政目的
    ，行政機關仍得併予裁處。
  (四)復按緩起訴期間內，有下列情形之一者，檢察官得依職權或
    依告訴人之聲請撤銷原處分，繼續偵查或起訴：於期間內
    故意更犯有期徒刑以上刑之罪，經檢察官提起公訴者。緩
    起訴前，因故意犯他罪，而在緩起訴期間內受有期徒刑以上
    刑之宣告者。違背第253 條之2 第1 項各款之應遵守或履
    行事項者，刑事訴訟法第253 條之3 第1 項定有明文。準此
    可認，經檢察官為「緩起訴」處分者，於「緩起訴」之猶豫
    期間內，最終是否會被檢察官提起公訴，猶懸而未定，亦即
    「緩起訴」處分於猶豫期間內尚未具有實質之確定力，檢察
    官於緩起訴期間內，可對被告為繼續觀察，如被告顯無反省
    警惕之情或根本欠缺反省警惕之能力，檢察官仍得依職權或
    依告訴人之聲請，將被告「緩起訴」處分撤銷，足見緩起訴
    處分顯與不起訴處分之性質不同。而行政罰法第26條明定「
    一行為不二罰」之原則，且應受行政罰之行為如經「不起訴
    處分或為無罪、免訴、不受理、不付審理」之裁判確定者，
    始得依違反行政法上義務規定裁處之，並未包括「緩起訴」
    處分在內；雖「緩起訴」處分之最終使被告免於刑事訴追之
    效果與「不起訴」處分之效果相同，行政罰法第26條第2 項
    是否包括緩起訴處分情形，固非無疑，惟觀以被告須待緩起
    訴處分實質確定時，才最終地確定免於受刑事訴追，亦即在
    緩起訴期間內即猶豫期間期滿前，該緩起訴處分仍有被撤銷
    之可能，此時原處分機關若依法為行政裁決，將使受處分人
    有同時遭受行政處罰及刑事訴追之危險，顯與行政罰法第26
    條規定之立法意旨相違背。且檢察官為緩起訴處分時，依刑
    事訴訟法第253 條之2 第1 項規定對被告所為之指示及課予
    負擔，具有實質刑罰之效果，對被告具有財產減少及自由受
    限之影響，性質上可謂刑事處分，而緩起訴制度雖以特別預
    防為優先考量，但在具體個案決定上，實亦達到一般預防的
    作用及報應理念，基於一行為不二罰原則，異議人既已就其
    行為受到刑事處分，自不應因同一行為再受到國家的處罰（
    臺灣高等法院暨所屬法院96年法律座談會刑事類提案第36號
    研討結果參照）。準此，自行政罰法第26條規定立法意旨為
    有利於行為人之解釋，以及保障人民基本權，與法律規定明
    示其一排除其他原則之觀點，應認應受行政處罰之行為，關
    於罰鍰部分，同一事實如經緩起訴處分確定者，亦有行政罰
    法第26條明定一行為不二罰原則之適用。故檢察官為緩起訴
    處分時如已對異議人課予指示及負擔，應視為異議人已依刑
    事法律受到處罰，則於緩起訴處分確定後，除法律另有特別
    規定外，自不得再處以行政罰鍰。從而，汽車駕駛人之酒後
    駕車行為，經測試檢定酒精濃度超過規定標準時，其既違反
    道路交通管理處罰條例第35條第1 項第1 款所定之行政法上
    義務，同時又觸犯刑法第185 條之3 公共危險罪之刑事法律
    ，則道路交通主管處罰機關依上開行政罰法第26條第1 項但
    書規定，得對異議人處以其他種類行政罰之情形外，關於罰
    鍰部分，則應依行政罰法第26條及道路交通管理處罰條例第
    10條規定，移送地方法院檢察署處理。於移送後，除有行政
    罰法第26條第2 項所定不起訴處分等事由或法律另有規定（
    此部分詳後述），得依違反行政法上義務規定另行裁處者外
    ，即不得再依道路交通管理處罰條例第35條第1 項第1 款規
    定，裁處異議人罰鍰之行政罰。
  (五)而按94年12月18日增訂公布，並於95年7 月1 日施行之道路
    交通管理處罰條例第35條第8 項規定：「前項汽車駕駛人，
    經裁判確定處以罰金低於本條例第92條第3 項所訂最低罰鍰
    基準規定者，應依本條例裁決繳納不足最低罰鍰之部分」，
    對照行政罰法第26條關於一事不二罰之規定，係於94年2 月
    5 日公布，於95年2 月5 日施行，顯見上開處罰條例規定之
    立法目的應係考量適用行政罰法第26條後，在酒後駕車違規
    應受刑事處罰者，刑罰處罰額度低於行政罰之流弊，參以大
    法官會議釋字第503 號解釋所揭示：「…違反作為義務之行
    為，同時構成漏稅行為之方法而處罰種類相同者，如從其一
    重處罰已足達成行政目的時，即不得再就其他行為併予處罰
    ，始符憲法保障人民權利之意旨」之法理，亦徵上開大法官
    解釋並未排除因前揭刑事處罰偏低所產生不合理之流弊而特
    別立法補繳差額之情形。再按中央法規標準法第16條規定：
    「法規對其他法規所規定之同一事項而為特別之規定者，應
    優先適用之。其他法規修正後，仍應優先適用」，又道路交
    通管理處罰條例第2條 規定：「道路交通管理、處罰，依本
    條例規定；本條例未規定者，依其他法律規定」，行政罰法
    第1 條規定：「違反行政法上義務而受罰鍰、沒入或其他種
    類行政罰之處罰時，適用本法。但其他法律有特別規定者，
    從其規定」，故道路交通管理處罰條例基於特別法之地位而
    優於普通法行政罰法之適用。是以，違反道路交通管理處罰
    條例之酒後駕車行為人，如其因同一行為所受之罰金刑事處
    分低於主管機關依該條例第92條第3 項所定之最低罰鍰基準
    規定（指道路交通管理事件統一裁罰基準表）時，交通裁罰
    機關仍得裁處該行為人不足部分之罰鍰，此於受緩起訴處分
    而依檢察官命令向國庫繳納處分金時，亦應為相同之解釋，
    否則，與其他酒後駕車受法院判處罰金而另需補繳行政罰鍰
    差額者相較，豈非公平。故於此情形，道路交通管理處罰條
    例第35條第8 項規定應屬前述之特別規定，自應優先行政罰
    法第26條之適用。
  (六)本件異議人酒後超過規定標準而駕駛動力交通工具之行為，
    同時涉犯道路交通管理處罰條例第35條第1 項第1 款規定，
    及刑法第158 條之3 之公共危險罪，已獲臺灣桃園地方法院
    檢察署檢察官為緩起訴處分，且處分期間期滿未經撤銷確定
    ，異議人並依檢察官指示之負擔條件支付緩起訴處分金2 萬
    5000元等情，已如前述。經核此緩起訴處分附加條件之履行
    固非刑法所定刑罰之種類，然已影響被告之財產權權益，具
    有實質刑罰之效果，應可實質該當行政罰法第26條第1 項之
    「依刑事法律」之刑事處分規定及道路交通管理處罰條例第
    35條第8 項所定之「罰金」，然參諸違反道路交通管理事件
    統一裁罰基準表所載，對於駕駛人駕駛機器腳踏車，而其吐
    氣所含酒精濃度超過每公升0.55毫克以上，於期限內繳納或
    聽候裁決者，其最低應納罰鍰之數額為4 萬5 千元，是異議
    人依檢察官緩起訴處分支付2 萬5 千元後，仍有不足2 萬元
    ，依前揭說明，自應就差額部分（即2 萬元）予以裁罰。
  (七)至本件異議人未考領有駕駛執照，於上揭時、地，酒後駕車
    之違規行為，分別成立道路交通處罰條例第35條第1 項第1
    款及同條例第22條第1 項第4 款之違規行為。按一行為違反
    數個行政法上義務規定而應處罰鍰者，依法定罰鍰額最高之
    規定裁處，行政罰法第24條第1 項前段定有明文。故異議人
    既係以單一駕車行為，同時觸犯上述2 違規行為，依行政罰
    法第24條第1 項規定，自應從一重處罰之道路交通處罰條例
    第35條第1 項第1 款處罰即可，附此敘明。
五、綜上所述，本件異議人確未考領有駕駛執照，而有前述酒後
    超過規定標準而駕駛動力交通工具之行為，然異議人之同一
    違規行為既經檢察官為緩起訴處分確定，並已繳納支付2 萬
    5 千元，依前揭說明，僅能就差額部分予以裁罰。是原處分
    機關裁處1 年內不得考領駕駛執照及施以道路交通安全講習
    之其他種類行政裁罰部分，於法並無不合，惟原處分裁處異
    議人罰鍰5 萬1 千之行政裁罰部分，有違行政罰法第26條第
    2 項之「一事不二罰」之規定，即難認為允當，應認異議人
    此部分之異議為有理由，惟本案乃一個交通違規行為，罰鍰
    處分、1 年內不得考領駕駛執照之處分及應接受道路交通安
    全講習部分無從區分，從而，應認異議人提起本件異議為有
    理由，本院自應將原處分撤銷，並依道路交通管理處罰條例
    第35條第1 項第1 款、第8 項之規定，另行裁罰如主文第2
    項所示，以資適法。
六、據上論斷，應依道路交通管理處罰條例第87條第2 項、道路
    交通事件處理辦法第第19條前段，裁定如主文。
中    華    民    國    100   年     5     月    9    日
                      交通法庭法  官   溫祖明
以上正本證明與原本無異。
如不服本裁定，應於裁定送達後5 日內向本院提出抗告狀。
                              書記官  邱仲騏
中    華    民    國   100    年    5     月    16    日